福建金門地方法院民事判決　　　　　　　　95年度訴字第45號
原　　　告　乙○○
訴訟代理人　戊○○
被　　　告　金門縣畜產試驗所
法定代理人　丁○○
被　　　告　甲○○○○○
法定代理人　丙○○
共　　　同
訴訟代理人　李志澄律師
上列當事人間請求損害賠償事件，本院於中華民國96年3月23日
言詞辯論終結，判決如下：
    主      文
原告之訴駁回。
訴訟費用新臺幣柒仟陸佰元由原告負擔。
    事實及理由
一、原告主張：
（一）緣被告金門縣畜產試驗所委託被告甲○○○○○辦理民國
      94年度「金門縣畜產試驗所採購飼料等乙批」採購案（下
      稱系爭採購案），原告則以經營之慶昌商行名義參加投標
      。詎料被告甲○○○○○於94年1月21日開標時，其承辦
      人員丙○○與何麗莉未先依政府採購法第51條進行查證，
      反直接違法判定原告經營之慶昌商行不符投標廠商資格規
      定，經原告提出異議，被告甲○○○○○仍為相同之違法
      認定，原告乃於94年1月26日要求被告甲○○○○○暫停
      採購程序卻仍未獲置理，原告只得依政府採購法提出申訴
      。終經行政院公共工程委員會以訴0000000號採購申訴審
      議判斷，認定被告甲○○○○○與原異議處理結果之認定
      均有未洽，應予撤銷。待收受該申訴審議判斷書後，原告
      遂再向被告甲○○○○○請求締約，卻分遭被告二機關先
      後拒絕。
（二）被告既均為金門縣政府所屬機關，被告甲○○○○○承辦
      系爭採購案人員未能依法行政而有如上違法之處，其等為
      公務員卻於執行職務行使公權力之時，因故意或過失不法
      侵害原告之得標履約權利，致原告最終未能得標且受有損
      害，自應負損害賠償之責，而被告金門縣畜產試驗所又為
      採購案之委託者，亦應同負其責。爰依國家賠償法第2條
      第2項，及侵權民法第184條等規定，請求被告回復原告之
      得標履約權，如不能回復則請求被告應就原告因未得標所
      失之履行利益新臺幣（下同）657,303元，及行政救濟所
      生費用34,535元負連帶賠償責任。遂聲明：被告應回復原
      告之得標履約權，如不能回復原告之得標履約權，被告應
      連帶給付原告691,838元，及自95年1月1日起至清償日止
      ，按年息百分之五計算之利息。並提出：系爭採購案開標
      決標紀錄、採購申訴審議判斷書、被告函文、損害金額計
      算表與相關文件等物為證。
二、被告則以：
（一）系爭採購案既係由被告金門縣畜產試驗所依「金門縣政府
      暨所屬各機關學校及公營事業機構採購作業要點」之規定
      ，交由被告甲○○○○○統一辦理，有關系爭標案之進行
      程序，均係由甲○○○○○全權處理，未有被告金門縣畜
      產試驗所之人員介入其中，自無侵權行為或國家賠償之責
      任可言。
（二）原告既主張系爭採購案，有公務員執行職務行使公權力違
      法之情形，理應依國家賠償法規定請求，卻另援引民法侵
      權行為之規定請求，自有矛盾。
（三）政府採購法係以政府機關、公立學校等辦理工程定作、財
      物買受、定製、承租及勞務之委任或僱傭等私經濟行政為
      適用範圍，廠商因招標機關依政府採購法所為採購事件發
      生之損害，應無國家賠償法及其施行細則之適用，即採購
      行為本屬國庫行政之行為，應非公權力之行使行為，不生
      國家賠償法之問題。原告依國家賠償法為本件請求於法亦
      有不合。
（四）被告甲○○○○○縱於系爭採購案之開標程序上有瑕疵，
      然採購案既早已決標且開始履行，自無可能片面與得標廠
      商解約後再與被告締約。又原告本已可依政府採購法第85
      條之規定，另循行政程序請求諸如其準備投標、異議、及
      申訴所支出之必要費用，是其除此部分以外所提之本件請
      求即屬無據，亦無理由。爰聲明：駁回原告之訴。
三、得心證之理由：
（一）查原告主張其經營之慶昌商行於參與系爭採購案過程，經
      被告甲○○○○○承辦人員認定有廠商名稱與繳稅證明文
      件上名稱不一致之資格不符情事，原告異議未果進而申訴
      後，為行政院公共工程委員會審議判斷被告機關原認定與
      異議處理結果於法有違，均予撤銷。系爭採購案最後由立
      竹商店得標，至原告所支出之申訴費用部分則為30,000元
      等情，業據其提出開標決標紀錄（卷53頁）、採購申訴審
      議判斷書（卷10頁以下）、收據（卷24頁）等為證，且為
      被告所不爭執，堪信為真實。
（二）至本件應予審究之爭執點則為：1.被告甲○○○○○之系
      爭採購案承辦人員於開標決標過程中所為認定，是否符合
      侵權行為之要件，2.原告是否因之受有權利及利益之損害
      ，而得依民法第184條之規定以為請求，3.原告得否回復
      其主張之得標履約權，如無法回復，原告得否請求被告連
      帶給付如聲明所示款項及利息。
（三）本院之判斷：
    1.按公務員於執行職務行使公權力時，如因故意或過失不法
      侵害人民自由或權利者，國家固應負起損害賠償責任，此
      為國家賠償法第2條第2項所明定。然所謂行使公權力，係
      指公務員居於國家機關之地位，行使統治權作用之行為而
      言。如國家機關立於私法主體之地位，從事一般行政之輔
      助行為，如購置行政業務所需物品、處理行政業務相關物
      品，或對私人加以招標等，既屬國庫行政行為態樣之一，
      自與公權力之行使有間，不生國家賠償法適用之問題。政
      府採購法係以政府機關、公立學校、公營事業辦理工程之
      定作、財物之買受、定製、承租及勞務委任或僱傭等私經
      濟行政為適用範圍，是投標者於招標機關依政府採購法所
      為採購程序中受有損害，參以前述說明，自無適用國家賠
      償法及其施行細則之可能，而應依一般民事法律之相關規
      定以為求償之依據，原告援引國家賠償法之規定應屬誤解
      ，合先敘明。
    2.被告甲○○○○○於系爭採購案開標程序中，以原告依招
      標公告「廠商資格摘要」規定，所提供之最近一期繳稅證
      明文件上所載名稱「慶昌」，與原告投標所用之廠商名稱
      「慶昌商行」不符，且原告未能於投標前確認投標文件之
      廠商名稱均相符，更未能於開標當場提出「慶昌」與「慶
      昌商行」為同一家廠商之證明，乃依政府採購法第50條第
      1項第1款判定其投標資格不符，原告據此提出異議，仍遭
      被告甲○○○○○加以駁回。原告對此再提申訴，行政院
      公共工程委員會遂作成訴0000000「申訴廠商（即原告經
      營之慶昌商行）依招標公告『廠商資格摘要』之規定所送
      『最近一期繳稅證明』為『營業人銷售額與稅額申報書』
      ，該申報書營業人名稱『慶昌』，與申訴廠商『慶昌商行
      』是否相同，雖不無疑義，但申報書上載負責人姓名為『
      乙○○（即原告）』，營業地址金門縣金沙鎮○○街57號
      ，統一編號00000000，與金門縣政府營利事業登記證（金
      商登字第00013606號）『慶昌商行』完全相同，二者相互
      勾稽比對，不難認定，招標機關（即被告甲○○○○○）
      有疑義時，應依上開本法及施行細則規定（政府採購法第
      51條第1項及其施行細則第60條第1項）要求說明及審查，
      ... 招標機關竟拘泥於形式上文字...，並以申訴廠商之
      說明無法即時認定為由，判定申訴廠商資格不合，於法難
      謂無違（審卷14、15頁）」之申訴審議判斷，則被告甲○
      ○○○○對原告所為投標之資格判定存有違法之處此節應
      屬無疑，如原告於開標程序中未被認定資格不符，其所出
      標價既較得標之立竹商店為低，原告主張當應由其經營之
      慶昌商行得標等情，亦有開標決標紀錄（審卷53頁）附卷
      可佐，被告對此也不否認，應均可採信。
    3.按因故意或過失，不法侵害他人之權利者，負損害賠償責
      任。故意以背於善良風俗之方法，加損害於他人者亦同。
      違反保護他人之法律，致生損害於他人者，負賠償責任。
      但能證明其行為無過失者，不在此限；數人共同不法侵害
      他人之權利者，連帶負損害賠償責任，民法第184條及第
      185條第1項前段規定甚詳。原告主張依侵權行為法律關係
      被告應負起連帶賠償責任，自應分就民法第184條第1項前
      段、後段與第2項不同之請求權基礎，各別認定本件事實
      是否符合規定要件，以確定原告有無向被告請求連帶賠償
      其損害之法律上依據。
    4.就民法第184條第1項前段而言，此項基本之侵權行為損害
      賠償請求權類型之成立要件乃為客觀上被害人因加害人以
      故意或過失之違法侵害行為加以侵害，並因之受有損害，
      而被害人遭侵害之客體則限定為權利，而不及於其他法律
      上之利益，如被害人僅係利益而非絕對權受有損害，則無
      法憑此條項規定向加害人為賠償之請求。經查，原告雖主
      張其得標履約權利因被告甲○○○○○採購承辦人員之違
      法判定而遭到損害，然於正式締結契約之前，當事人至多
      僅立基於一期待契約將締結之地位，此項地位原則上並無
      法經法律擔保而成為一種得予貫徹主張之利益可能性，是
      以應無評價為法律上權利之可能，至原告經營之慶昌商行
      既非得標廠商而未能締約，自亦無請求履行契約債權之法
      律上依據，況系爭採購案決標後已開始履行，依法無單方
      面解除契約，實無從回復為原先未決標之狀態。至原告另
      主張就未能履約所失利益之657,303元，及因申訴等救濟
      程序所支出之34,535元費用均應由被告負連帶賠償責任，
      然查原告既未能舉證證明此係基於其何項權利受侵害所致
      ，此至多僅屬履行與信賴利益概念下之損失，徵諸首揭說
      明，與民法第184條第1項前段限定受侵害之客體為權利之
      情形尚屬有間，原告據此所為請求於法自有未合。
    5.至民法第184條第1項後段所規範之請求權類型，雖除權利
      外，被害人亦得就其利益受損之部分向加害人請求損害賠
      償，然此項請求權成立之前提乃在加害人係以故意背於善
      良風俗之方式，致被害人受有權利或利益損害之情形始屬
      ，如侵權行為人僅係因過失，而非基於故意而為，或其所
      為尚難評價為背於善良風俗者，被害人仍無由依此條項規
      定為請求。查於系爭採購案中，就原告所為投標之資格判
      定存有違法之處已見前述，而被告甲○○○○○於系爭採
      購案開標程序之承辦人員，係以原告當時所提最近一期繳
      稅證明之營業人銷售額與稅額申報書上所載之營業人名稱
      為「慶昌」，與原告投標文件上之廠商名稱「慶昌商行」
      有異，且無法確定兩者是否相同，乃認原告所提文件資格
      不符，其後行政院公共工程委員會乃撤銷此項判定，並於
      審議判斷書理由內以當時可依該文件上諸如負責人姓名、
      營業地址與統一編號等記載，以確認慶昌與慶昌商行是否
      同一等為其論據。則投標文件與原告所提之申報書上相關
      資料有甚多可為對照確認之處，被告甲○○○○○承辦人
      員卻未予查明，至少存有過失此點雖甚明確，然仍非表示
      被告甲○○○○○之承辦人員係基於故意而為；況以該審
      議判斷書中所載原告申訴意旨，其中所列諸如原告已提出
      繳稅證明，文件並未欠缺，招標機關怠於查證，處理之合
      法性、公正性有疑，或得標廠商立竹商店資格亦有不符等
      申訴理由（審卷10頁以下），於行政院公共工程委員會審
      議時均未採納，而係另以如上理由撤銷原判定，應可證原
      告於開標之時，未曾以行政院公共工程委員會之撤銷理由
      ，提醒採購承辦人員得就申報書與招標文件之所載事項相
      互對照以驗證資格，實難排除承辦人員單純因己身疏忽而
      致為違法認定之可能性，本件自不得單以行政院公共工程
      委員會之事後判斷，回溯認定被告甲○○○○○之承辦人
      員於系爭採購案開標時存有故意違法之心以剔除原告參與
      投標。又被告甲○○○○○於原告異議申訴時，依政府採
      購法第84條第1項固得暫停採購程序，然此本可由招標機
      關自行裁量決定，並非於廠商異議申訴時即必須為暫停之
      處理，原告就此所為爭執亦無可取。另原告請求命被告甲
      ○○○○○提供其內部資料，然並未具體特定所欲取得之
      資料與待證事實究竟為何，本院審酌此聲請並無必要，爰
      予駁回。
    6.原告另主張得依民法第184條第2項請求被告賠償其損害。
      然按所謂違反保護他人之法律者，係指以保護他人為目的
      之法律，亦即一般防止妨害他人權益或禁止侵害他人權益
      之法律而言，有最高法院86年度台上字第3076號判決意旨
      足資參照。次查，政府採購法制訂之宗旨，係為建立政府
      採購制度，依公平、公開之採購程序，提升採購效率與功
      能，確保採購品質，此觀該法第1條規定甚明。至同法第6
      條規定：機關辦理採購，應以維護公共利益及公平合理為
      原則，對廠商不得為無正當理由之差別待遇；辦理採購人
      員於不違反本法規定之範圍內，得基於公共利益、採購效
      益或專業判斷之考量，為適當之採購決定；司法、監察或
      其他機關對於採購機關或人員之調查、起訴、審判、彈劾
      或糾舉等，得洽請主管機關協助、鑑定或提供專業意見。
      其旨僅係揭示政府辦理採購應遵循之原則，及辦理採購人
      員應積極任事，為適當之採購決定，並非著重於廠商權益
      之保障，難謂係保護他人之法律，最高法院94年度台上字
      第1792號判決載述甚明。本件被告甲○○○○○之承辦人
      員於程序處理上縱有瑕疵，致採購行為違反法令，仍不得
      認其所為已屬民法第184條第2項之違反保護他人法律，原
      告所為此項主張自非可採。
    7.至原告欲向被告金門縣畜產試驗所依侵權行為法律關係請
      求損害賠償，參以上述說明，自仍以被告金門縣畜產試驗
      所於本件事實中存有違法之侵害行為為前提。查系爭採購
      案係被告金門縣畜產試驗所依金門縣政府暨所屬各機關學
      校及公營事業機構採購作業要點，委託被告甲○○○○○
      辦理飼料等物品之採購事宜，其委託之行為本即於法有據
      ，原告雖因被判定投標資格不符之故致其未能得標，然此
      項判定既係由被告甲○○○○○所作成，與被告金門縣畜
      產試驗所並無直接關連，且被告甲○○○○○承辦人員之
      判定行為雖屬違法，原告仍無從依民法第184條第1項前後
      段與第2項規定請求之相關理由亦已說明如上，是以無論
      可否將被告甲○○○○○解釋為被告金門縣畜產試驗所之
      僱用人，原告對被告金門縣畜產試驗所同為侵權行為損害
      賠償之請求亦屬無憑。
    8.按依政府採購法第74條、第82條及第83條規定，廠商就其
      與機關間關於招標、審標、決標之爭議，得提出異議及申
      訴，其提出申訴後，由採購申訴審議委員會審議判斷；審
      議判斷，視同訴願決定。可見廠商與機關間關於招標、審
      標、決標之爭議，係屬公法上之爭議。又於審議判斷指明
      原採購行為違反法令者，招標機關應另為適法處置之情形
      ，廠商得向招標機關請求償付其準備投標、異議、申訴所
      支出必要費用，為政府採購法第85條第3項所明定。則廠
      商是項給付請求權，既係基於上開公法上之爭議所發生，
      自應循行政訴訟程序以資解決，不得依民事訴訟程序向普
      通法院訴請裁判，最高法院94年度台上字第1792號判決意
      旨可為參照。據此，原告雖不得依侵權行為之法律關係向
      被告二機關請求損害賠償，然得另尋行政訴訟途徑，就上
      述必要費用部分向招標機關為請求，此既非屬普通法院審
      判權之範圍，本院自無從予以審究，附此說明。
（四）從而，原告依侵權行為法律關係，請求被告回復得標履約
      權，如不能回復則請求連帶賠償聲明所示金額及利息，均
      非正當而無可採。
四、綜上所述，本件原告起訴請求如聲明所示，均為無理由，應
    予駁回。
五、本件事實已臻明確，兩造其餘攻擊防禦方法與舉證，核與判
    決結果均不生何種影響，爰不一一論述，併此說明。
據上論結，本件原告之訴為無理由，依民事訴訟法第78條之規定
，判決如主文。
中　　華　　民　　國　　96　　年　　4 　　月　　13　　日
                  民事庭  法　官　盧軍傑
上正本證明與原本無異。
如對本判決上訴，須於判決送達後20日內向本院提出上訴狀
中　　華　　民　　國　　96　　年　　4 　　月　　13　　日
                          書記官  周怡青
